【裁判字號】    97,上易,81
【裁判日期】    970415
【裁判案由】    贓物
【裁判全文】
臺灣高等法院刑事判決                  97年度上易字第81號
上  訴  人  臺灣桃園地方法院檢察署檢察官
被      告  乙○○
上列上訴人因被告贓物案件，不服臺灣桃園地方法院九十六年度
易字第一二六八號中華民國九十六年十二月六日第一審判決（起
訴案號：臺灣桃園地方法院檢察署九十六年度偵字第一五九０一
號），提起上訴，本院判決如下：
    主  文
上訴駁回。
    理  由
一、公訴意旨略以：被告乙○○明知付款人為臺北國際商業銀行
    股份有限公司（現已與建華商業銀行股份有限公司合併，並
    更名為永豐商業銀行股份有限公司，下稱臺北國際商銀）汐
    止樟樹分行、發票日為民國九十四年十月三十日、票號ＱＩ
    0000000號、金額新臺幣（下同）五萬元之支票一紙
    ，屬來源不詳之贓物（該紙支票係甲○○所有，於九十四年
    八月三十一日遭竊），竟於九十四年八月三十一日至同年九
    月二十二日間某日，向他人收受取得前開支票後，於同年九
    月二十二日，在桃園縣中壢市○○○街三十八號六樓友人吳
    衛俊住處，將前開支票交付予徐文權（所涉詐欺、收受贓物
    犯行部分業經臺灣桃園地方法院以九十六年度審易字第一九
    一號判處有期徒刑八月，減為有期徒刑四月確定），嗣於同
    年十月中旬某日，由徐文權輾轉向不知情之葉張珍謄借款，
    惟因甲○○早已向銀行申報掛失止付，葉張珍謄於提示遭拒
    後，為警循線查獲徐文權及被告，因認被告乙○○所為，涉
    犯刑法第三四九條第一項之收受贓物罪嫌。
二、公訴人認被告乙○○涉犯上開收受贓物罪嫌，無非係以證人
    即前開支票發票人甲○○於警詢時及偵查中之指述，及證人
    吳衛俊、徐文權於偵查中之證詞，並有前開支票影本、臺灣
    票據交換所退票理由單、遺失票據申請書、票據掛失止付通
    知書、掛失止付票據提示人資料查報表各一件，為其主要之
    論據。
三、按犯罪事實應依證據認定之，無證據不得認定犯罪事實；又
    不能證明被告犯罪者，應諭知無罪之判決，刑事訴訟法第一
    百五十四條第二項、第三百零一條第一項前段分別定有明文
    。又認定不利於被告之事實，須依積極證據，苟積極證據不
    足為不利於被告事實之認定時，即應為有利於被告之認定；
    而事實之認定，應憑證據，如未能發現相當證據，或證據不
    足以證明，自不能以推測或擬制之方法，以為裁判基礎；另
    認定犯罪事實所憑之證據，雖不以直接證據為限，間接證據
    亦包括在內，然而無論直接或間接證據，其為訴訟上之證明
    ，須於通常一般之人均不致有所懷疑，而得確信其為真實之
    程度者，始得據為有罪之認定，最高法院亦著有三十年上字
    第八一六號、四十年台上字第八六號、七十六年台上字第四
    九八六號判例可資參照。
四、被告乙○○經合法傳喚，於本院審理期日未到庭，惟其於本
    院準備程序中到庭堅決否認被訴收受贓物之犯行，辯稱：伊
    從未收受前開支票，更未交付該支票與證人徐文權，伊對支
    票之事一無所悉；且證人吳衛俊、徐文權前於九十四年底，
    因毒品、槍砲等案件為警查獲，而當時伊正與渠等同行，但
    因行走在後方未遭員警攔查，故渠等可能因此認係伊所陷害
    ，故為不實證言媾陷等語。經查：
(一)本件被告於偵查、原審及本院準備程序中，均堅詞否認被訴
    收受贓物之犯行，並執前詞置辯，則本件已乏被告之自白。
    又被害人甲○○所有付款人為臺北國際商銀汐止樟樹分行、
    票號ＱＩ0000000號、未載發票日及金額之支票一紙
    ，前於九十四年八月三十一日遭人竊取，並於其上蓋印「甲
    ○○」印文乙枚，填寫發票日為「九十四年十月三十日」、
    「金額五萬元」，於同年九月五日為空白票據掛失止付，嗣
    經不知情之葉張珍謄屆期為付款提示，因「掛失空白票據」
    未獲兌現付款等事實，業據證人即被害人甲○○、證人葉張
    珍謄於警詢時及偵查中證述明確（見九十五年度偵字第二三
    ０六號卷第四頁、第六頁；九十五年度偵字第五八三八號卷
    第十八頁；九十六年度偵字第四二一七卷第十六頁），復有
    前開支票影本、臺灣票據交換所退票理由單、遺失票據申請
    書、票據掛失止付通知書、掛失止付票據提示人資料查報表
    各一紙為證（見九十五年度偵字第二三０六號卷第十九頁至
    第二十四頁），被告對此部分之事實於原審及本院準備程序
    中亦不爭執，應可採信。
(二)關於該支票之取得過程，證人徐文權所述前後不一：
  1.其於九十五年三月二十二日偵查中陳稱：前開支票係九十四
    年九月二十二日在真實姓名年籍不詳自稱「張曼青」位於桃
    園縣新屋鄉之住處取得，並由「張曼青」當場填寫票據空白
    處，以抵償「張曼青」所積欠之六萬元，但「張曼青」表示
    填載六萬元恐他人不相信，故記載金額為五萬元云云（詳九
    十五年度偵字第五八三八號偵查卷第十九頁至第二十頁）。
  2.嗣於九十六年五月二十九日、同年六月二十六日偵查中改稱
    ：伊曾在證人吳衛俊家中見過被告，因僅見面過一、二次，
    因被告名字中有個「清」字，又綽號「海鰻」，故認其名字
    為「張曼青」，而當時被告積欠證人吳衛俊借款，證人吳衛
    俊亦有積欠伊款項，故由被告先將前開支票交付與證人吳衛
    俊再轉交與伊，惟前開支票是否由證人吳衛俊交付與伊，因
    時間已久不記得，惟票據金額當時已填寫完畢云云（詳九十
    六年度偵字第四二一七號偵查卷第十三頁至第十四頁、第四
    十六頁至第四十八頁）。
  3.然於九十六年十一月二十二日原審審理時則改稱：伊與被告
    間並無何金錢往來，於九十五年三月二十二日偵查中所述，
    有關被告（張曼青）積欠伊款項，遂在被告住處內得前開支
    票部分之陳述有誤，實係在證人吳衛俊家中，由被告交付與
    證人吳衛俊再轉交與伊，以之作為證人吳衛俊所積欠款項抵
    償，惟因伊與證人吳衛俊關係較密，而未提及證人吳衛俊有
    告知此事云云（詳原審九十六年度易字第一二六八號刑事卷
    第三十五頁至第四十頁）。
  4.由此觀之，證人徐文權就前開支票究為何人所交付，交付之
    原因及處所，票據金額有無記載等重要過程之陳述前後不一
    ，其一再強調取得時已填載完成，顯有規避偽造有價證券罪
    責之嫌。苟其確自被告處取得前開支票，則要與證人吳衛俊
    無關，又何需為避免牽連證人吳衛俊，因情感因素而未供出
    實情？且又何以於其後偵查中再供出係在證人吳衛俊家中取
    得前開支票？其所持之理由實與常情相違，其陳述之動機實
    屬可疑，應係隱瞞以維護己身及證人吳衛俊利益所致。
(三)又證人吳衛俊有關於該支票之取得過程，所述亦有前後不一
    致，並與證人徐文權齟齬之情形：
  1.證人吳衛俊於九十六年五月三十一日偵查中證述：前開支票
    係在伊住處由被告交付與證人徐文權，伊未曾收受經手，當
    時被告本擬以此抵償對伊之債務，但伊認被告取得之前開支
    票有異狀，故未予收受云云（詳九十六年度偵字第四二一七
    號偵查卷第十七頁至第十八頁）。
  2.嗣於九十六年六月五日偵查中補陳：當時見被告手持一疊支
    票，並將證人徐文權單獨叫出去而予交付云云（同上偵查卷
    第二十四頁）。
  3.於九十六年十一月二十二日原審審理時復稱：當日被告進入
    伊位在桃園縣中壢市○○街與長樂街附近之住處時，證人徐
    文權亦在場，嗣被告偕同證人徐文權在客廳談論債務糾紛，
    談妥後證人徐文權返回伊所在之房間，告以因被告積欠伊款
    項，而伊又積欠證人徐文權款項，遂以被告所交付之前開支
    票依序抵償彼此間之債務，惟伊表示由渠等商議好即可，但
    不予答應，亦不願收受前開支票，而當時伊僅積欠被告數千
    元，亦祇向證人徐文權借款數千元云云（詳原審九十六年度
    易字第一二六八號刑事卷第四十一頁至第四十六頁）。
  4.證人吳衛俊上開各次陳述，顯與證人徐文權於原審審理時，
    經交互詰問後確稱「對，是三個人在場，乙○○拿給（即前
    開支票）吳衛俊，吳衛俊再拿給我」等情節不符（見原審九
    十六年度易字第一二六八號刑事卷第三十九頁），自不能遽
    採為不利被告之認定。況當時被告僅積欠證人吳衛俊數千元
    ，證人吳衛俊亦祇積欠證人徐文權數千元，渠等間金錢往來
    之數額甚微，何以被告須交付高達借貸金額數倍之五萬元支
    票與證人吳衛俊或徐文權，其間差額部分應作何處理，均未
    見證人吳衛俊、徐文權為有關陳述；且此亦與證人徐文權於
    九十五年三月二十二日在偵查中所稱：被告積欠證人徐文權
    六萬元，但恐照實填寫金額無人相信，故記載金額為五萬元
    之情形有別。況衡諸常情，苟債務人所提出給付不足全額消
    滅債之關係，或有剩餘須相互找補時，應就此差額另行研議
    ，或為該部分債務免除，抑或充為借貸利息、費用，甚或成
    立另一新債關係，皆有可能，斷無不予商談之理，是證人吳
    衛俊所述實與常情有悖，要難採信。
(四)再者，證人徐文權前於九十五年三月二十二日偵查中稱：前
    開支票係「張曼青」、綽號「海鰻」之人所交付，其電話及
    詳細地址明日可提供調查等語（詳九十五年度偵字第五八三
    八號偵查卷第十九頁）。惟於嗣後九十五年四月十日、二十
    七日訊問期日，屢經檢察官傳喚均未再到庭，亦未提交所謂
    「張曼青」之相關年籍、聯絡資料供查核，即有可疑。又證
    人徐文權於原審審理時結證稱：伊於所涉贓物案件遭偵查後
    ，於第一次庭訊完畢即至證人吳衛俊住處討論案情，另詢問
    「海鰻」真實姓名為何，嗣後庭訊應如何對答等，當時證人
    吳衛俊亦不知「海鰻」之名字，但經證人吳衛俊電話查詢結
    果，告知「海鰻」姓張，至「張曼青」全名乃伊與證人吳衛
    俊一起拼湊而來云云（詳原審九十六年度易字第一二六八
    號刑事卷第三十七頁、第三十九頁）；但證人吳衛俊於原審
    審理時則結證：證人徐文權於己身偵查庭後，有詢問被告之
    真實姓名為何，伊表示不知中間名字，但自被告友人處得知
    全名為「乙○○」，復因其名字不易念讀，故有當場要證人
    徐文權書寫記憶，然未告知「海鰻」姓張，亦未與證人徐文
    權共同兜串名字為「曼青」云云（詳同上刑事卷第四十四頁
    、第四十七頁）。從而，就證人吳衛俊有無當場告知證人徐
    文權被告之真實姓名，「張曼青」之姓名為何人告知等情，
    渠等證述內容迥異，殊難採信。甚且，「海鰻」與「曼青」
    就其字形、字音、字義俱無雷同之處，依一般人之通常認知
    ，均無從由「海鰻」勾勒出「曼青」二字；而證人徐文權執
    以前開支票據以行使，所涉收受贓物案件固經法院判刑確定
    ，然其有無另涉竊盜、偽造有價證券罪，即與自身有利害關
    係，則其證詞是否為真，因與證人吳衛俊所述互核相違，尚
    乏補強證據證明，是以，自難以證人吳衛俊、徐文權所為相
    互齟齬及不合常情之證詞，執為被告不利之認定。
(五)證人吳衛俊、徐文權雖均指稱前開支票係被告所交付，惟就
    被告係於何時地交付與何人，係在被告或證人吳衛俊住處，
    又係直接交與證人徐文權，抑或經由證人吳衛俊再轉交與證
    人徐文權，彼此證述內容相互矛盾；復依證人吳衛俊所述，
    渠等當時僅數千元之金錢往來，何以被告須交付金額為五萬
    元之前開支票以為抵債，所餘差額竟無何處理，亦與常情有
    悖；況證人徐文權就何以供出被告姓名為「張曼青」乙節，
    更無從為合理敘述，渠等所述顯有瑕疵而無可採。是以，被
    害人甲○○之前開支票遭他人竊取，嗣證人徐文權持之向不
    知情之葉張珍謄借款固均屬事實，但不能證明與被告有關；
    證人吳衛俊、徐文權證述之內容亦多所矛盾，均有瑕疵不可
    採信之情事，究難僅以渠等之證詞，於本案尚乏積極證據之
    情形下，遽認被告確有收受前開支票贓物，並交付與證人吳
    衛俊或徐文權之事實為真，而謂被告涉犯收受贓物之犯行。
五、綜上所述，本案關於被告有無收受贓物之行為，公訴人所舉
    證據尚未達於通常一般之人均不致有所懷疑，而得確信其為
    真實之程度，殊屬無從為有罪之確信。此外，本院復查無其
    他積極證據足資證明被告有公訴人所指之犯行，不能證明被
    告犯罪，揆諸首揭說明，自應為被告無罪之諭知。原審同此
    認定，為被告無罪之判決，自無違誤。公訴人提起上訴，仍
    執前開證人徐文權、吳衛俊前後不一且相互矛盾之證詞，以
    「張曼青」姓名之說明應屬可採指摘原判決不當云云。惟卷
    內相關卷證資料並不足以形成被告收受贓物之有罪心證，業
    如前述，公訴人上訴別無新證據提出，僅就原卷內資料證據
    力部分加以爭執，本院依前揭說明，認證人所陳「張曼青」
    姓名之由來，實屬牽強。又證人徐文權若非將支票來源推諉
    予被告，其本人有受偽造有價證券訴追之風險，自不能以其
    詐欺、收受贓物部分已為有罪判決確定，即無虛偽陳述之可
    能。公訴人上訴所執之事由，仍無從動搖本院無罪之心證，
    是其上訴並無理由，應駁回之。
六、被告經合法傳喚，無正當理由不到庭，爰不待其陳述，逕行
    判決。
據上論斷，應依刑事訴訟法第三百七十一條、第三百六十八條，
判決如主文。
本案經檢察官周誠南到庭執行職務。
中    華    民    國    97    年    4     月    15    日
                  刑事第四庭  審判長法  官  沈宜生
                                    法  官  陳國文
                                    法  官  鄭水銓
以上正本證明與原本無異。
本判決不得上訴。
                                    書記官  劉貞達
中    華    民    國    97    年    4     月    18    日


司法院資訊處製作；財團法人民間司法改革基金會備份。
